【裁判字號】    98,台上,394
【裁判日期】    980122
【裁判案由】    違反公職人員選舉罷免法
【裁判全文】
最高法院刑事判決              九十八年度台上字第三九四號
上  訴  人  甲○○
選任辯護人  阮文泉律師
上  訴  人  乙○○
選任辯護人  林樹根律師
上列上訴人等因違反公職人員選舉罷免法案件，不服台灣高等法
院高雄分院中華民國九十七年四月二十二日第二審更審判決（九
十七年度選上更(一)字第四號，起訴案號：台灣高雄地方法院檢察
署九十四年度選偵字第一二、二五號），提起上訴，本院判決如
下：
    主  文
原判決撤銷，發回台灣高等法院高雄分院。
    理  由
本件原判決認定上訴人甲○○、乙○○有原判決事實欄所載，於
民國九十三年十一月間，與第六屆立法委員選舉高雄縣立法委員
候選人吳光訓，共同基於對有投票權人期約或交付賄賂，約其投
票予吳光訓之犯意聯絡，決定由吳光訓出資新台幣（下同）二百
萬元，以每票五百元之代價賄選，並由甲○○、乙○○在高雄縣
旗山鎮及內門鄉等地區，尋求親友擔任小樁腳為吳光訓獲取四千
票之支持。乙○○再與莊雅玲（另案經判處罪刑確定）共同基於
賄選之犯意聯絡，由莊雅玲或再委由呂國田，分別與有投票權人
呂國田、江顏貴、李季美、邱麗雲等人期約賄選，嗣莊雅玲將已
期約賄選之有投票權人名單交付乙○○。甲○○亦在不詳期間與
其姪女卓麗琴（經判處罪刑確定）協議，要求卓麗琴除本身投票
支持吳光訓外，並尋求二百票之支持，卓麗琴亦基於投票收賄之
犯意，與甲○○期約賄選，並為吳光訓尋求共二百票之支持。吳
光訓曾任豐銀綜合證券股份有限公司（下稱豐銀證券公司）負責
人，其於議妥買票事宜後於九十三年十二月一日十時前某時，指
示該公司會計張淑萍，派員自洪明財、許寶心、陳王慎三人在第
一商業銀行股份有限公司五福分行之帳戶內，分別提領現金八十
萬元、七十萬元及五十萬元，轉交予吳光訓。吳光訓以不詳方式
交予甲○○，甲○○即在十二月一日交付十萬元予卓麗琴，其中
五百元為卓麗琴本身收受之賄賂，餘款由卓麗琴伺機發放予其他
有投票權人。乙○○亦於不詳時間，自甲○○處取得十萬元，轉
交予不知名之選舉（權）人或小樁腳，嗣經搜索循線查獲等情。
因而撤銷第一審諭知上訴人等無罪部分之判決，改判依九十四年
十一月三十日修正前（下稱修正前）之公職人員選舉罷免法，論
處上訴人等共同對於有投票權人交付賄賂，而約其投票權為一定
之行使罪刑，固非無見。
惟查：(一)、在外觀上以文書形式存在之證據資料，依其證據目的
及方法可分為「供述證據」及「非供述證據」，前者，因係以一
定事實之體驗或其他知識而為報告，屬被告以外之人於審判外之
書面陳述，其有無證據能力，應視是否合於刑事訴訟法第一百五
十九條之一至第一百五十九條之五有關傳聞法則例外規定決定，
後者，因非屬供述證據，自無傳聞法則規定之適用，祇須合法取
得，即可容許為證據。本件原判決採為判斷依據之搜索扣押筆錄
、扣押物品目錄表、第一銀行存摺類存款取款憑條等，其證據目
的及性質均屬於物證而非供述證據，原判決竟謂上開證據屬於書
面傳聞證據，依刑事訴訟法第一百五十九條之五第一項規定，得
為證據云云（見原判決理由一、(三)），就「非供述證據」適用傳
聞法則之例外以判斷其證據能力之有無，自屬違背證據法則。(二)
、有罪之判決書，應記載法院所認定之犯罪事實，並於理由欄內
將認定犯罪事實所憑之證據及其認定之理由，詳為敘明，始足為
適用法律及判斷其適用法律是否適當之準據。上訴人等行為時之
修正前公職人員選舉罷免法第九十條之一第一項之投票行賄罪，
係以對於「有投票權之人」行求、期約或交付賄賂或其他不正利
益，而約其不行使投票權或為一定之行使者，為其成立要件（同
法於九十四年十一月三十日修正公布，於十二月二日生效之第九
十條之一第一項，及於九十六年十一月七日修正公布之第九十九
條第一項，亦同）。故有罪之判決書，對於被告行求、期約或交
付賄賂之對象，係「有投票權之人」之事實，必須於事實欄內詳
加認定記載明白，並應於理由欄內說明其憑以認定之證據及理由
，始足以為論罪科刑適用法律之依據。本件原判決事實欄二雖認
定乙○○與莊雅玲共同基於對有投票權人期約賄賂，約其投票與
吳光訓之犯意聯絡，推由莊雅玲對有投票權人呂國田、李季美、
邱麗雲為期約賄選犯行，另呂國田亦與莊雅玲基於共同之犯意聯
絡，由呂國田向有投票權人江顏貴為期約賄賂犯行等情，然原判
決並未於理由內敘明呂國田、李季美、邱麗雲、江顏貴係有投票
權人所憑之證據及理由，自有判決理由不備之違法。(三)、原判決
認甲○○交付與卓麗琴之十萬元，其中五百元係交付與卓麗琴本
身之賄款，並就此部分對上訴人等論以修正前公職人員選舉罷免
法第九十條之一第一項之對於有投票權人交付賄賂罪（見原判決
事實欄三，理由三、(一)），惟原判決並未於事實欄認定記載卓麗
琴本身是否為有投票權人，已不足資為適用法律之依據。又原判
決除於理由二之(四)、(七)論述其認定在卓麗琴住處查扣之十萬元係
由吳光訓交予甲○○，再由甲○○交予卓麗琴所憑之理由外，對
於卓麗琴本身是否為有投票權人？及其憑以認定甲○○有與卓麗
琴共同謀議預備賄選、及甲○○有交付賄賂與卓麗琴之賄選犯行
之證據及理由為何？悉未論斷說明，亦有判決理由不備之違法。
(四)、九十四年二月二日修正公布，九十五年七月一日生效施行之
刑法第二條第一項規定：「行為後法律有變更者，適用行為時之
法律。但行為後之法律有利於行為人者，適用最有利於行為人之
法律。」，採「從舊從輕」原則。公職人員選舉罷免法先於九十
四年十一月三十日修正公布，於同年十二月二日生效，其後又於
九十六年十一月七日修正公布，則原審自應依刑法第二條第一項
但書之規定，就行為時法、裁判時法及中間法，有無法律變更情
形予以比較，並依比較輕重之結果，適用最有利於行為人之法律
處斷。乃原判決僅就上訴人等行為時之公職人員選舉罷免法，與
九十四年十二月二日生效之該法為新舊法比較，並未就該法於九
十六年十一月七日修正公布有無法律變更情形，予以比較說明，
即逕行適用行為時法為論罪依據（見原判決理由三、(一)），適用
法則自有不當。(五)、原判決於事實欄四記載「另乙○○亦自甲○
○處取得二百票之買票賄款十萬元，即轉交予不知名其他選舉人
或小樁腳」云云（見原判決第四頁第十四至十六行），其真意究
竟如何？上述關於「其他選舉人」部分，是否謂乙○○已將部分
賄款交付予其他有「選舉權人」？有關「小樁腳」部分，是否意
味尚有其他不詳共犯與乙○○共同為預備或行求、期約賄選犯行
？原判決未詳細認定記載，本院已無從為法律上之判斷。又原判
決上述記載如係認謂乙○○已將部分賄款交付予其他有選舉權人
，則該部分應屬其已交付予受賄人之賄賂，而非預備交付之賄賂
，乃原判決未予調查釐清，仍以該十萬元均屬預備交付之賄賂，
一併宣告沒收（見原判決理由五），亦有可議。以上或為上訴人
等上訴意旨所指摘，或為本院得依職權調查之事項，應認原判決
仍有撤銷發回更審之原因。
據上論結，應依刑事訴訟法第三百九十七條、第四百零一條，判
決如主文。
中    華    民    國  九十八  年    一    月  二十二  日
                      最高法院刑事第五庭
                          審判長法官  陳  正  庸
                                法官  賴  忠  星
                                法官  林  秀  夫
                                法官  宋      祺
                                法官  陳  祐  治
      本件正本證明與原本無異
                                      書  記  官
中    華    民    國  九十八  年    二    月    二    日
                                                      v


司法院資訊處製作；財團法人民間司法改革基金會備份。
